臺灣高臺灣高等法院民事判決　　　　　93年度上易字第1007號
上訴人　　甲○○○（即丁○○之承受訴訟人）
　　　　　戊○○（即丁○○之承受訴訟人）
　　　　　丙○○（即丁○○之承受訴訟人）
兼共同訴訟代理人
　　　　　乙○○（即丁○○之承受訴訟人）
被上訴人　己○○
上列當事人間塗銷抵押權登記等事件，上訴人對於中華民國九十
三年九月一日臺灣板橋地方法院九十三年度訴字第一二六八號第
一審判決提起上訴，本院於九十四年五月十八日言詞辯論終結，
判決如下：
    主  文
上訴駁回。
第二審訴訟費用由上訴人負擔。
    事實及理由
一、上訴人丁○○於九十三年十二月二十三日死亡，甲○○○、
    戊○○、丙○○、乙○○為其繼承人，有臺灣桃園地方法院
    檢察署相驗屍體證明書、戶籍謄本為證，甲○○○、戊○○
    、丙○○、乙○○（以下合稱上訴人等四人）並聲明承受訴
    訟，經核無不合，核先敘明。又上訴人甲○○○、戊○○、
    丙○○、乙○○未於言詞辯論期日到場，經核並無民事訴訟
    法第三百八十六條所列各款情事，爰依被上訴人之聲請，由
    其一造辯論而為判決。
二、上訴人等四人主張丁○○於原審委任之訴訟代理人周承賢於
    九十三年七月七日經台灣桃園地方法院羈押，惟原法院並未
    向監所長官為送達，周承賢亦因在押而無法到場，原法院雖
    對上訴人為送達，惟其非僅未命丁○○本人到庭，反載明「
    如有委任代理人至庭請提出委任狀」，致丁○○認為既已委
    有訴訟代理人，其本人即無須到庭，而其訴訟代理人則既未
    經合法送達、又係有被羈押致無法到庭之正當理由而未到庭
    ，則丁○○於原審未到場，非可認為遲誤期日，是被上訴人
    於原審所為一造辯論之聲請並不合法，原法院未駁回其聲請
    ，其訴訟程序顯然違背法令；且被上訴人於原法院審理時，
    當場提出土地登記謄本一份為証據，惟此項証據並未於相當
    時期通知上訴人，依民事訴訟法第三百八十六條第四款規定
    ，原審法院亦不得准許到場當事人之聲請，其一造辯論而為
    判決云云。惟查丁○○於原審委任之訴訟代理人周承賢於原
    審審理期間因另案被羈押，丁○○及周承賢均未向原審法院
    陳報，原審法院即無從知悉周承賢被羈押之事實，則原審法
    院按周承賢委任狀所載地址為送達，而未向監所長官為送達
    ，自不得指為違法，況原審法院除向周承賢送達開庭通知外
    ，亦對丁○○為送達，並載明「如有委任代理人至庭請提出
    委任狀」，經丁○○本人收受，此有送達證書在卷可稽，自
    應認當事人已受合法通知。至於被上訴人於原法院審理時，
    當場所提出土地登記謄本，核與被上訴人起訴時所提出之證
    四相同，並非新證據，故原審法院准許被上訴人之聲請，由
    其一造辯論而為判決，訴訟程序並未違背法令。上訴人等四
    人此部分之主張並無可採。
三、被上訴人起訴主張：上訴人乙○○、訴外人周承賢係丁○○
    之子、媳，其等三人在桃園縣龜山鄉○○路三十號之址經營
    代書事務所，並辦理民間貸款業務，被上訴人於八十八年一
    月二十五日至上址，以被上訴人所有之坐落台北縣鶯歌鎮○
    ○段大湖小段二五六之三地號土地應有部分五十萬分之七七
    九九及其地上建物即台北縣鶯歌鎮○○路○段二七號一樓全
    部、地下室應有部分六二分之一（下稱系爭不動產），向乙
    ○○辦理民間二胎抵押借款，乙○○則代理丁○○借款新臺
    幣（下同）六十萬元（下稱系爭借款）予被上訴人，並設定
    最高限額七十二萬元之抵押權予丁○○（即臺北縣樹林地政
    事務所於民國八十八年一月二十七日登記，收件年期：民國
    八十八年，字號：樹資字第二二四八０號，存續期間：民國
    八十八年一月二十四日至八十八年七月二十三日，下稱系爭
    抵押權登記），惟借款當時，乙○○除要求被上訴人書立借
    據、簽發本票、支票外，另要求被上訴人在空白之十行紙、
    土地登記申請書、抵押權設定契約書、土地暨建築改良物買
    賣所有權移轉契約書上簽名，並交付系爭不動產所有權狀，
    乙○○訛稱上開移轉所有權文件係給丁○○保障，備而不用
    ，被上訴人當時信以為真，然八十八年四月二十八日被上訴
    人所簽發交付作為利息之支票退票，丁○○未經被上訴人同
    意，復未與被上訴人訂立買賣契約，竟擅自偽填上開土地登
    記申請書、土地建築改良物買賣所有權移轉契約書等文件，
    於八十八年五月十二日向臺北縣樹林地政事務所辦理系爭不
    動產之所有權移轉登記，被上訴人訴請丁○○塗銷上開所有
    權移轉登記，業經臺灣板橋地方法院八十八年度訴字第一九
    九八號民事判決、臺灣高等法院九十年度上字第二五號民事
    判決及最高法院九十二年臺上字第二三０九號民事判決被上
    訴人勝訴確定，被上訴人並已依據上開確定之勝訴判決，於
    九十二年十一月二十六日將系爭不動產回復為被上訴人之名
    義，系爭不動產自八十八年六月間即遭丁○○占用，出租予
    訴外人統一公司及全家公司，並由丁○○收取租金總計為五
    百一十萬五千元，丁○○無權占有被上訴人所有系爭不動產
    ，收取上開租金，應係無法律上之原因而受有租金之利益，
    致被上訴人受有損害，而被上訴人於八十八年一月間曾向丁
    ○○借款六十萬元，被上訴人為支付上開借款之利息所開立
    面額五萬四千元之支票亦遭退票，故被上訴人尚積欠上訴人
    六十五萬四千元，經被上訴人將上開對丁○○不當得利債權
    主張抵銷後，被上訴人尚得向丁○○請求給付四百四十五萬
    一千元，被上訴人已依民法第一百七十九條之規定請求丁○
    ○返還其無法律上之原因所受領之租金利益，業經桃園地院
    於九十三年四月二十七日以九十二年度訴字第二０七九號判
    決勝訴在案，且依民法第三百零七條規定，被上訴人就前述
    對上訴人之不當得利債權金額遠超過丁○○對被上訴人之借
    款債權，經被上訴人主張抵銷後，兩造間之借貸關係業已消
    滅，基於擔保物權之從屬性，系爭抵押權亦應隨之消滅，是
    被上訴人自得依民法第七百六十七條規定請求丁○○就系爭
    不動產所登記如附表所示之最高限額抵押權予以塗銷等情。
    爰求為命上訴人塗銷系爭抵押權登記之判決。（原審為上訴
    人等四人之被繼承人丁○○敗訴之判決，丁○○聲明不服）
    並答辯聲明：上訴駁回。
    上訴人等四人則以：丁○○於上開期間將系爭不動產出租予
    訴外人統一公司及全家公司，扣除稅款及上訴人代被上訴人
    返還之保証金後，上訴人收取之租金為四百四十五萬零五百
    元。而被上訴人另案起訴請求丁○○返還不當得利之案件尚
    未判決確定，則被上訴人能否主張抵銷同屬未定，即其對上
    訴人之債務仍屬存在。又被上訴人就系爭借款利息自民國８
    ８年４月２９日起至９３年２月２８日止，按年利率百分之
    二十計算之利息合計五十八萬元被上訴人迄未給付；被上訴
    人所簽發台北區中小企業銀行鶯桃分行、票號ＰＹ0000
    000號、面額五萬四千元、票載期日８８年４月２８日之
    支票，經上訴人於８８年４月２９日提示未獲付款，則依票
    據法規定，上訴人得請求自提示日起至９３年２月２８日止
    ，按年利率百分之六計算之利息、計一萬五千六百六十元，
    此為被上訴人所受之利益，上訴人得請求被上訴人償還；又
    系爭不動產移轉契約，係因被上訴人事後反悔、並起訴主張
    該契約違反民法第８７３條第二項規定而無效，是以丁○○
    依原不動產移轉契約辦理所有權移轉登記為丁○○名義時所
    支出之土地增值稅九萬四千一百九十五元、契稅四萬七千二
    百三十七元、監証費七千八百七十二元、印花稅二千四百八
    十二元、移轉登記費用一萬元，被上訴人理應給付予丁○○
    以為賠償；另被上訴人於８８年５月２８日立具保証書，載
    明願賠償上訴人一百萬元，故被上訴人既尚積欠上訴人金錢
    、其抵押權即未消滅，則兩造間之抵押權設定登記當無塗銷
    之理。況且被上訴人向丁○○借款時，所簽立之切結書上記
    載：「若本人（即被上訴人）有任何違約或逾期之情況發生
    ，願無條件交由民間貸款之債權人（即丁○○）全權處理」
    為附條件之法律行為，當被上訴人有遲延清償的情況發生時
    ，停止條件成就，丁○○本得對抵押物予以處分，應無民法
    第八百七十三條流質契約之適用，且被上訴人借款時，親筆
    簽名於所有文件，被上訴人已同意移轉系爭不動產所有權予
    上訴人，丁○○於完成所有權移轉登記後，已取得該不動產
    之所有權，臺灣板橋地方法院八十八年度訴字第一九九八號
    民事判決、臺灣高等法院九十年度上字第二五號民事判決及
    最高法院九十二年臺上字第二三０九號民事判決，皆以被上
    訴人所簽立之切結書之性質為流質契約為理由而判決上訴人
    敗訴，顯屬不合理，且被上訴人曾對丁○○提出偽造文書之
    刑事告訴，業經法院判決無罪，故丁○○收取租金並非不當
    得利，既非不當得利，被上訴人對丁○○即無任何債權存在
    ，被上訴人就原借貸關係所生之債務既未為清償，自無得請
    求塗銷系爭抵押權等語，資為抗辯。並上訴聲明：(一)原判決
    廢棄。(二)駁回被上訴人在第一審之訴。
四、被上訴人主張丁○○於八十八年五月十二日將被上訴人所有
    之系爭不動產移轉登記於丁○○自己名下，並自八十八年六
    月間占有系爭不動產，先後出租予訴外人統一公司及全家公
    司，占有期間共收取租金五百一十萬五千元，而丁○○應塗
    銷系爭不動產所有權移轉登記等情，業經臺灣板橋地方法院
    八十八年度訴字第一九九八號民事判決、臺灣高等法院九十
    年度上字第二五號民事判決及最高法院九十二年臺上字第二
    三０九號民事判決確定之事實，業據被上訴人提出房屋租賃
    契約二件、租約修訂協議書、土地登記謄本、終止房屋租賃
    契約書各一件、建物登記謄本三件、臺灣板橋地方法院八十
    八年度訴字第一九九八號民事判決、臺灣高等法院九十年度
    上字第二五號民事判決、最高法院九十二年臺上字第二三０
    九號民事判決各一件附卷可證，且為上訴人等四人所不爭執
    ，故被上訴人所主張之上開事實應堪信為真實。
五、被上訴人又主張丁○○自八十八年六月間即無權占有系爭不
    動產，出租予訴外人統一公司及全家公司，並收取租金總計
    為五百一十萬五千元，被上訴人對丁○○之此不當得利債權
    與丁○○對被上訴人之系爭借款債權抵銷後，兩造間之借貸
    關係業已消滅，基於擔保物權之從屬性，系爭抵押權亦應隨
    之消滅，丁○○應塗銷系爭抵押權登記等情，為上訴人等四
    人所否認，並以前詞置辯。故本件之爭點在於：(一)上訴人得
    否於本件主張就系爭不動產有所有權？(二)被上訴人對於丁○
    ○有無債權存在？(三)系爭抵押權所擔保之債權是否因抵銷而
    消滅？茲分述之。
六、上訴人得否於本件主張就系爭不動產有所有權？
  (一)按除別有規定外，確定之終局判決就經裁判之訴訟標的，有
    既判力，民事訴訟法第四百條定有明文，次按訴訟標的之法
    律關係，於確定之終局判決中經裁判者，當事人之一造以該
    確定判決之結果為基礎，於新訴訟用作攻擊防禦方法時，他
    造應受其既判力之拘束，不得以該確定判決言詞辯論終結前
    ，所提出或得提出而未提出之其他攻擊防禦方法為與該確定
    判決意旨相反之主張（最高法院四十二年臺上字第一三０六
    號判例意旨參照）。
  (二)被上訴人前曾訴請丁○○塗銷系爭不動產之所有權登記，經
    臺灣板橋地方法院以八十八年度訴字第一九九八號、臺灣高
    等法院以九十年度上字第二五號及最高法院以九十二年臺上
    字第二三０九號審理，而就兩造間所簽訂切結書經認定是流
    質契約，因此所辦理系爭不動產所有權移轉登記為無效，而
    上訴人應塗銷系爭不動產所有權登記一節，業經前開民事判
    決確定在案，有該院上開民事卷宗全部影本在卷可稽，揆諸
    前開法條規定及判例意旨，兩造均應受前開確定民事判決既
    判力之拘束，上訴人等四人應不得就其於該確定判決言詞辯
    論終結前已提出之攻擊防禦方法，再為與該確定判決相反之
    主張，故上訴人等四人辯稱被上訴人前已簽立切結書，同意
    借款利息如有遲延清償時，系爭不動產任由丁○○處理，且
    被上訴人借款時，親筆簽名於所有文件已同意移轉系爭不動
    產所有權予丁○○，本件無民法第八百七十三條流質契約之
    適用云云，並不可採。
  (三)另上訴人等四人抗辯稱丁○○偽造文書之刑事案件被判無罪
    云云，然丁○○是否涉及偽造文書，與兩造間因簽訂流質契
    約辦理所有權移轉登記為無效一節並無關係，從而，上訴人
    等四人此部分之抗辯亦不足採。
七、被上訴人對於丁○○有無債權存在？
  (一)按「無法律上之原因而受利益，致他人受損害者，應返還其
    利益，雖有法律上之原因，而其後已不存在者，亦同。」
    民法第一百七十九條定有明文。
  (二)經查，丁○○就系爭不動產並無所有權，被上訴人亦已執前
    開民事確定判決，塗銷上訴人之所有權移轉登記，已如前述
    ，則丁○○占有系爭不動產為無權占有，丁○○將系爭不動
    產出租予訴外人統一公司、全家公司收取租金共計五百一十
    萬五千元，致被上訴人受有不能使用收益之損害，兩者間有
    因果關係，故丁○○所收取之租金係不當得利，依民法第一
    百七十九條規定，丁○○應返還其利益（即租金收入）予被
    上訴人，被上訴人主張其對於丁○○有五百一十萬五千元不
    當得利債權存在等語，應可採信。
  (三)上訴人雖辯稱丁○○收取之租金扣除稅款及上訴人代被上訴
    人返還之保証金後，為四百四十五萬零五百元云云，惟被上
    訴人否認上訴人有無因管理系爭不動產而支出費用之情事，
    並主張系爭不動產回復至被上訴人名下後，被上訴人已繳清
    各年度之房屋稅，丁○○先前繳納之房屋稅及租賃所得稅部
    分，可向稅捐機關請求退稅，上訴人無由向被上訴人請求該
    筆稅款。又丁○○與統一公司簽訂房屋租賃契約，固有收受
    保證金三十萬元，惟統一公司於退租時，並未將其裝修部分
    回復原狀，丁○○即同意終止租約，此部分之損害應由上訴
    人繼受丁○○賠償被上訴人，故上訴人對於被上訴人仍無該
    三十萬元債權可言等語。足證兩造間就上訴人對於被上訴人
    是否有上述之稅款及保証金債權，仍有爭執，上訴人此部分
    之債權顯尚未確定存在，其執以辯稱應自被上訴人之不當得
    利債權中扣除云云，並無可採。退而言之，縱認上訴人所辯
    屬實（僅屬假設），亦不影響本件系爭抵押權之塗銷（詳後
    述）。
八、系爭抵押權所擔保之債權是否因抵銷而消滅？
  (一)按「二人互負債務，而其給付種類相同，並均屆清償期者，
    各得以其債務，與他方之債務，互為抵銷。」，「抵銷，應
    以意思表示，向他方為之。其相互間債之關係，溯及最初得
    為抵銷時，按照抵銷數額而消滅。」，「所有人對於無權占
    有或侵奪其所有物者，得請求返還之。對於妨害其所有權者
    ，得請求除去之。有妨害其所有權之虞者，得請求防止之。
    」，民法第三百三十四條第一項前段、第三百三十五條、第
    七百六十七條分別定有明文。
  (二)查，系爭抵押權所擔保之借款即被上訴人於八十八年一月間
    向丁○○借款六十萬元，及被上訴人為支付上開借款之利息
    所簽發嗣遭退票之面額五萬四千元支票，合計被上訴人積欠
    丁○○借款債務本息六十五萬四千元，經被上訴人主張將其
    上述對丁○○不當得利債權為抵銷後，被上訴人尚得向上訴
    人等四人請求給付抵銷後之不當得利債權餘額四百四十五萬
    一千元，故系爭借款債務業經抵銷而消滅。
  (三)上訴人等四人雖辯稱丁○○收取之租金扣除稅款及代被上訴
    人返還之保証金後，為四百四十五萬零五百元，而被上訴人
    除系爭借款外尚應給付自88年4月29日起至93年2月28日止，
    按年利率百分之二十計算之利息合計五十八萬元、遭退票之
    面額五萬四千元支票自88年4月29日提示日起至93年2月28日
    止之法定利息一萬五千六百六十元、丁○○依原不動產移轉
    契約辦理所有權移轉登記為丁○○名義時所支出之土地增值
    稅九萬四千一百九十五元、契稅四萬七千二百三十七元、監
    証費七千八百七十二元、印花稅二千四百八十二元、移轉登
    記費用一萬元及被上訴人於88年5月28日立具保証書上所載
    願賠償上訴人之一百萬元，而被上訴人另案起訴請求丁○○
    返還不當得利之案件尚未判決確定，則被上訴人能否主張抵
    銷同屬未定，即其對上訴人之債務仍屬存在云云。惟查被上
    訴人已於另案臺灣桃園地方法院九十二年度訴字第二０七九
    號請求丁○○返還不當得利事件起訴時，對丁○○主張以不
    當得利之部分金額與系爭抵押債權為抵銷，此有該案卷影本
    可稽，依民法第三百三十五條規定，於該起訴狀送達丁○○
    時即發生抵銷之效力，丁○○於該案審理時並未爭執此抵銷
    之情事，故本件抵押債權已因此抵銷而消滅，並無待於另案
    不當得利事件之判決確定，上訴人等四人辯稱被上訴人另案
    起訴請求丁○○返還不當得利之案件尚未判決確定，則被上
    訴人能否主張抵銷同屬未定，即其對上訴人之債務仍屬存在
    云云，並無可採。至於上訴人等四人辯稱被上訴人尚應給付
    上述利息、過戶之稅捐、賠償金等合計一百七十五萬七千四
    百四十六元等情，為被上訴人所否認，上訴人等四人又未舉
    證證明其對於被上訴人確有該債權存在，已難認上訴人等四
    人有該債權存在，惟縱認上訴人所辯屬實，則以被上訴人對
    於丁○○之不當得利債權額（五百一十萬五千元）扣除丁○
    ○出租系爭不動產時所繳稅款及代被上訴人返還之保証金後
    之餘額為四百四十五萬零五百元，再扣除上述利息、過戶之
    稅捐、賠償金等合計一百七十五萬七千四百四十六元，尚有
    餘額二百六十九萬三千零五十四元，以之與系爭借款本息（
    六十五萬四千元）抵銷，尚有餘額，故上訴人辯稱被上訴人
    對上訴人之債務仍屬存在云云，並無可採。
  (四)末查，依系爭不動產之登記謄本所載，系爭抵押權之存續期
    間係自八十八年一月二十四日起至八十八年七月二十三日止
    ，以七十二萬元為度之最高限額抵押權，而被上訴人積欠丁
    ○○之借款債務除上開六十五萬四千元外，並未見丁○○有
    何其他債權之主張，再者，系爭抵押權所擔保之借款債務自
    存續期間屆至即八十八年七月二十四日後即不可能再行發生
    ，原先所擔保之六十五萬四千元債務復因被上訴人主張抵銷
    而消滅，均業已前述，是系爭抵押權之存續期間既已屆至，
    原先擔保之債務復已消滅，更無可能再發生新的債務可供擔
    保，從而，被上訴人依民法第七百六十七條規定，請求上訴
    人等四人之被繼承人丁○○塗銷系爭抵押權之設定，即屬有
    據。
九、綜上所述，被上訴人依民法第七百六十七條規定，請求上訴
    人等四人之被繼承人丁○○塗銷系爭抵押權之設定，為有理
    由，應予准許。原審判命上訴人等四人之被繼承人丁○○塗
    銷系爭抵押權之設定，於法並無違誤。上訴意旨指摘原判決
    不當，求予廢棄改判，為無理由，應予駁回。
十、據上論結，本件上訴為無理由，爰判決如主文。
中　　華　　民　　國　　94　　年　　6 　　月　　1 　　日
　　　　　　　　　民事第十三庭審判長法　官  張宗權
　　　　　　　　　　　　　　        法　官  陳永昌
　　　　　　　　　　　　　　        法　官  蕭艿菁
正本係照原本作成。
不得上訴。
中　　華　　民　　國　　94　　年　　6 　　月　　1 　　日
　　　　　　　　　　　　　　　　　　書記官  尤峰惠
